【裁判字號】    88,親,69
【裁判日期】    890815
【裁判案由】    確認父子關係不存在
【裁判全文】
臺灣臺南地方法院民事判決  八十八年度親字第六九號
    原      告  丙○○
                戊○○
                己○○
                丁○○
                乙○○
    共      同
    訴訟代理人  郁旭華律師
                王燕玲律師
    被      告  甲○○      住.
    訴訟代理人  黃榮坤律師
右當事人間請求確認父子關係不存在權事件，本院判決如左：
    主    文
確認原告丙○○與被告間之父子關係不存在。
確認被告對林許月之遺產繼承權不存在。
訴訟費用由被告負擔。
    事    實
甲、原告方面：
一、聲明：求為判決如主文所示。
二、陳述：
（一）被告甲○○係原告丙○○之妻林許月之妹庚○○於五十六年間與他人所生之子
      ，庚○○當時因故不便申報為其子，而央求原告及林許月以甲○○之生父母名
      義申報戶口，原告因基於親情而同意為之申報為親生子，惟甲○○始終與其生
      母庚○○共同生活及扶養，經原告向台灣台南地方法院檢察署具狀自首，以行
      為已逾十年而為不起訴（八十八年偵字第五八六號）。則被告甲○○既非原告
      丙○○之子，而係庚○○與他人所生之子，即非林許月之繼承人，對林許月所
      遺前開遺產即無繼承權，為此提起本件訴訟。
（二）本件就確認父子關係不存在部分，原告非據民法第一千零六十三條規定起訴，
      是被告一年除斥期間之抗辯顯係曲解法令之誤。
（三）民法第一千零六十三條第二項所定之否認子女之訴，係就妻於婚姻關係存續中
      所生，因受婚生推定為夫之子，由夫或妻提起訴訟，否認該子女為夫之婚生子
      ，即僅否認該子女與夫之血緣關係，而與全盤否定戶籍上登記之父母子女間親
      子關係不存在之訴有所不同，次按父母與子女間因身分關係而生之訴訟，其間
      關於確認親子關係存在或不存在之訴，於民法及民事訴訟法上並未有明文規定
      ，應無民法第一千零六十三條第二項一年除斥期間之適用，如依原告所主張之
      事實有即受確定判決之法律上利益存在，而被告予以否認時，得由法院以判決
      將此不確定之狀態除去者，其訴訟要件即無欠缺。查兩造間之親子關係是否存
      在，攸關因此關係所生之父母子女間之扶養、繼承等法律關係，自非單純確認
      身分可比，此與最高法院二十三年上字第三四七三號判例所示情形尚非完全一
      致，而無適用該判例之餘地，是被告舉上開判例辯稱原告所提確認之訴，目的
      上即係在否認被告受婚生推定之婚生地位，依民法第一千零六十三條第一項規
      定，已逾一年除斥期間，應不得提起云云，即有違誤。
（四）復按林許月於八十八年三月一日死亡，被告因非林許月之婚生子，對於林許月
      之遺產本無繼承權，惟因戶籍登記上記載被告為林許月之次男，被告依戶籍之
      登記，對於林許月之遺產卻有繼承權，顯與事實未合。又確認之訴非原告有即
      受確認判決之法律利益者，不得提起，民事訴訟法第二百四十七條第一項前段
      定有明文，所謂即受確認判決之法律上利益，係指法律關係之存否不明確，原
      告主觀上認其在法律上之地位有不安之狀態存在，且此種不安之狀態，能以確
      認判決將之除去者而言（最高法院五十二年台上字第一二四０號判例參照）。
      本件原告丙○○為林許月之配偶，乙○○、己○○、丁○○、戊○○為林許月
      之子女，均為林許月之繼承人，被告依戶籍記載對於林許月之遺產有繼承權，
      將使原告之應繼分減縮，致原告等應繼分有受侵害之危險，是原告等在法律上
      之地位有不妥之狀態存在，且該項不妥之狀態得以確認判決予以除去，原告等
      自得提起本件確認之訴。
三、證據：提出戶籍謄本六件、臺灣臺南地方法院檢察署檢察官八十八年度偵字第五
    八六二號不起訴處分書一件、遠東醫學病理檢驗院檢驗報告單一紙、財團法人奇
    美醫院診斷證明書一紙、除戶戶籍謄本一件並聲請訊問證人許金火為證。
乙、被告方面：
一、聲明：求為判決原告之訴駁回，訴訟費用由原告負擔。
二、陳述：
（一）被告自出生起即被申報為原告丙○○及林許月之子，雖然被告係由庚○○撫養
      長大，但在法律上被告仍為原告丙○○及林許月之婚生子，證人庚○○雖自檢
      察署偵查時即供稱被告是其與他人所生，非原告丙○○與林許月所生，惟不論
      實際情形為何，原告否認子女之訴均已逾民法第一千零六十三條之一年除斥期
      間，故原告提起本訴應無理由。
（二）原告起訴請求確認父子關係，並於八十八年十一月五日起訴書中之訴之聲明記
      載「請求確認被告甲○○非原告丙○○及林許月之子」，嗣於鈞院八十八年十
      二月二十八日審理時，更正為「被告甲○○與丙○○及林許月間確認親子關係
      不存在」，繼於八十九年二月十八日之準備書狀中之二，又主張「本件就確認
      父子關係不存在」等語，則原告請求之內容即訴之聲明，究係確認父子關係不
      存在抑或確認親子關係不存在抑或為何？
（三）依新修正民事訴訟法第二百四十七條第一項之規定：「確認法律關係之訴，非
      原告有即受確認判決之法律上利益者，不得提起之」，茲原告既曾將訴之聲明
      請求更正為確認親子關係不存在，則一旦原告勝訴，被告即非丙○○及林許月
      之子，依法即非林許月之繼承人，是該繼承權之有無即無存否不明確之情況，
      故於被告未占有林許月所遺財產之情形下，原告起訴請求「確認被告甲○○對
      林許月所遺財產無繼承權」即顯無受該確認判決之法律上利益，縱原告就前揭
      確認親子關係敗訴，亦即表示被告為林許月及原告丙○○之子，依法即為林許
      月之繼承人，則就林許月之遺產即有繼承權，亦無任何繼承權存否不明確之情
      形，是原告起訴請求確認前揭財產之繼承權，於本件其已為請求確認親子關係
      不存在之訴中，無論該確認親子關係之訴敗訴與否，原告之請求確認被告繼承
      權部分，均無即受確認判決之法律上利益。
（四）本件原告所提確認之訴，目的上即係在否認被告受婚生推定之婚生地位，實際
      上亦即在主張否認子女之訴，而依民法第一千零六十三條第一項之規定：「妻
      之受胎，係在婚姻關係存續中者，推定其所生子女為婚生子女」，且此項推定
      ，依同條第二項規定，除夫妻相互得為提起否認子女之訴外，他人不得否認之
      ，倘夫妻雙方均逾除斥期間，則妻於婚姻存續中所生子女，在法律上即不能不
      認為係夫之婚生子女（最高法院二十三年上字第三四七三號判例參照），故此
      後無論何人即不得再破壞其身分之安定性，雖實務上有允許提起確認親子關係
      存在否之訴者，惟此皆係針對非婚生子女而言（最高法院二十三年上字第三九
      七三號判例參照），就已受婚生推定之子女應無適用餘地，否則民法即無規定
      否認子女之訴及其除斥期間之必要。
（五）又原告既起訴請求本件確認父子關係，依法負有舉證責任，就本件親子鑑定之
      檢驗費及旅費等費用，即應由原告負擔。且本件訴訟之事實，縱確有如原告起
      訴書中事實之記載，亦難謂於當時剛出生之被告就此情形有何過失及決定權，
      是若鈞院判決原告勝訴，惟就訴訟費用之負擔部分，亦不應全由被告負擔。
（六）查原告於提起本件訴訟前，依其自陳已曾向台灣台南地方法院檢察署具狀自首
      偽造文書，且於偵查中，亦「曾傳訊被告生母庚○○，其已坦承被告是其與他
      人所生」，而被告對此亦不否認，茲被告對此既不否認其與原告丙○○無父子
      關係存在，則原告丙○○提起本件確認之訴，其訴訟要件即有欠缺。
（七）又民法第一千零六十三條第二項有關否認子女之訴，依多數學者之見解則為確
      認之訴，而依原告訴之聲明中第一項記載，其目的即係在否認其與被告之血緣
      關係，亦即否認被告為其私生子，當然亦包括否定戶籍上登記之父子關係，是
      原告提起本件確認父子關係不存在之訴，實際上即在否定被告之婚生地位，亦
      即在主張否認子女之訴，是本件即應有民法第一千零六十三條第二項規定之一
      年除斥期間之適用，否則，無異使法律保障被告婚生地位之規定，形同虛設，
      且兼亦導致被告之生活處於不安定之狀態。
（八）綜認原告等人之主張為有理由，惟被告當時係一出生之嬰兒，對此事件全然無
      知，而於本件中更屬無辜，且原告等人對此事實早已知悉，本可於林許月在世
      時，提起確認親子關係不存在之訴為已足，而無庸另提起本件中「確認被告對
      林許月遺產繼承權不存在」之部分，況被告對此部分之遺產無繼承權，亦於原
      告起訴前即無異議，是原告其本可無庸就此起訴及主張，竟另起訴主張，自難
      謂其無可歸責之特別事由，是就此部分之訴訟費用亦不應令被告負擔。
    理    由
一、本件原告起訴主張被告並非原告丙○○及其已故配偶林許月所生之女，實乃訴外
    人庚○○與第三人所生之子，庚○○當時因故不便申報為其子，而央求原告丙○○及林許月以甲○○之生父母名義申報戶口，原告因基於親情而同意為之申報為
    親生子，惟甲○○始終與其生母庚○○共同生活及扶養，經原告向台灣台南地方
    法院檢察署具狀自首，經該檢察署以行為已逾十年而為不起訴。因林許月已於八
    十八年三月一日死亡，死亡後被告依戶籍登記有繼承權，致原告等應繼分有受侵
    害之危險，故求為確認原告丙○○與被告間之父子關係不存在，及被告對林許月
    之遺產無繼承權存在等語。被告則以：伊確非原告丙○○與林許月之親生子，伊
    對此亦不爭執，原告提起本件訴訟無確認之利益，又原告提起本件訴訟，其訴性
    質為民法第一千零六十三條第二項所定之否認子女之訴，亦已逾民法第一千零六
    十三條第二項之除斥期間而無理由，且原告所確定者乃身分關係而非法律關係，
    依民事訴訟法第二百四十七條之規定，亦為法所不許等語，資為抗辯。
二、按民法第一千零六十三條第二項所定之否認子女之訴，係就妻於婚姻關係存續中
    所生，因受婚生推定為夫之子，由夫或妻提起訴訟，否認該子女為夫之婚生子，
    即僅否認該子女與夫之血緣關係，而與全盤地否定戶籍上登記之父母子女間親子
    關係不存在之訴有所不同。次按父母與子女間因身分關係而生之訴訟，其中關於
    確認親子關係存在或不存在（確認有無親子關係存在）之訴，於民法及民事訴訟
    法上並未有明文規定，而無民法第一千零六十三條第二項一年除斥期間之適用，
    僅依原告所主張之事實有即受確定判決之法律上利益存在，而被告予以否認時，
    得由法院以判決將此不確定之狀態除去者，其訴訟要件即無欠缺。查本件原告丙○○與被告間之親子關係是否存在，關係兩造間之繼承、監護、扶養、保護、教
    養等一切權利義務，此項確認之利益，縱就身分關係之存否無爭執，但如有使身
    分關係明確之必要時，亦應認有受確認判決之法律上利益，因此就親子關係，應
    得提起確認之訴（最高法院六十二年十月三十日第三次民庭總會決議、二十三年
    上字第三九七三號判例亦同此見解），因此關係所生之父母子女間之扶養、繼承
    等法律關係，自非單純確認身分可比，是被告辯稱原告所確認者為身分是否存在
    之事實，依民事訴訟法第二百四十七條之規定，應不得提起云云，即有誤會。再
    原告訴請確認被告與原告丙○○間之父子關係不存在，僅能釐清被告與原告丙○○間之權利義務，法律上被告仍登記為林許月之子，對於林許月之遺產仍有繼承
    權，則原告等主張其為林許月之配偶或子女，因被告在戶籍上登記為林許月之子
    ，致其應繼分有受侵害之危險，即有理由，是原告主張其有即受確認判決之法律
    上利益，應堪是認。
三、原告主張原告丙○○為林許月之夫，原告戊○○、己○○、丁○○、乙○○則為
    丙○○與林許月之子女，而被告並非原告丙○○與其已故配偶林許月所生之子，
    乃林許月之妹庚○○與第三人未婚所生之子，卻偽登記為丙○○與林許月之親生
    子，原告丙○○已向台灣台南地方法院檢察署檢察官自首，業經檢察官以行為已
    逾十年而不起訴處分在案等事實，業據提出戶籍謄本六件、臺灣臺南地方法院檢
    察署檢察官八十八年度偵字第五八六二號不起訴處分書一件、遠東醫學病理檢驗
    院檢驗報告單一紙、財團法人奇美醫院診斷證明書一紙、除戶戶籍謄本一件，並
    為被告所不爭執，復經證人即被告生母庚○○到場證稱：「是的，我是在台南民
    權路生（甲○○）的，我還有出生證明，當時我姊夫在水利會工作，有扶養津貼
    ，我也不希望小孩是私生子，小孩是吃我奶水長大的，小孩是我養大的」等語（
    見八十九年七月二十一日言詞辯論筆錄）、「（出產證明書父親楊朝榮是否被告
    之親生父親？）是的，而後他去美國做生意，就沒有聯絡，被告是在五十五年出
    生，因當時林許月生戊○○所以才晚報一年」等語（見八十九年八月一日言詞辯
    論筆錄），及證人許金火證稱：「（甲○○）是庚○○生的，在謝婦產科生的，
    我那時住在嘉義不知在哪生的，我太太幫他坐月子，聽我太太說的」等語（見八
    十九年八月一日言詞辯論筆錄），證人庚○○並提出出產證明書、出生證明書各
    一紙為證，核與渠所述相符，則原告主張應堪信為真實。
四、從而，原告請求確認被告與原告丙○○之父子關係不存在，及被告對於原告丙○○已故配偶林許月之遺產之繼承權不存在，即有理由，應予准許。
五、據上論結，原告之訴為有理由，爰依民事訴訟法第第七十八條判決如主文。
中      華      民      國    八十九    年      八      月      十五    日
                                臺灣臺南地方法院民事第一庭
~B法      官  李杭倫
右正本證明與原本無異
如對本判決上訴，須於判決送達後二十日內向本院提出上訴狀
中      華      民      國    八十九    年      八      月     十五     日
~B法院書記官  汪維屏


司法院資訊處製作；財團法人民間司法改革基金會備份。
